臺灣高雄地方法院民事判決　　　　　　　98年度訴字第1880號
原　　　告　高雄市政府
法定代理人　陳菊
訴訟代理人　洪士宏律師
　　　　　　林易玫律師
被　　　告　東隆紙業股份有限公司
法定代理人　許駿華
訴訟代理人　李春錦律師
上列當事人間請求拆屋還地事件，經本院於民國100 年11月14日
言詞辯論終結，判決如下：
    主      文
原告之訴駁回。
訴訟費用由原告負擔。
    事實及理由
壹、程序事項：
一、按法人因合併而消滅者，訴訟程序在因合併而設立或合併後
    存續之法人承受其訴訟以前當然停止；中央或地方機關，有
    當事人能力。民事訴訟法第169 條第1 項及第40條第4 項分
    別著有明文。經查，原告原係改制前高雄縣大寮鄉公所（下
    稱大寮鄉公所），因高雄市、縣兩公法人已於民國99年12月
    25日合併，並由合併後之高雄市成為存續公法人，致大寮鄉
    公所全部業務均由原告承受之。而按公所雖非法人，然參諸
    大寮鄉公所原屬高雄縣公法人之地方機關，則高雄縣公法人
    既已因合併而由高雄市公法人所吸收，倘參照地方機關，亦
    有當事人能力乙節，復為民事訴訟法第40條第4 項所明定，
    依同一法理，其下轄機關大寮區，亦得類推適用上述規定，
    由原告依法承受訴訟。次查，原告已於100 年7 月21日具狀
    承受訴訟（見本院卷第352 頁），揆諸上述規定，其聲明承
    受訴訟，核無不合，自應准許。
二、按「訴狀送達後，原告不得將原訴變更或追加。但擴張或減
    縮應受判決事項之聲明者，不在此限。」民事訴訟法第255
    條第1 項第3 款定有明文。原告起訴時，原請求被告應將占
    用坐落高雄市○○區○○段第1727-2地號土地（下稱第1727
    -2地號土地）如附圖三所示黃色區塊面積831.6 平方公尺地
    上物拆除，將所占用之土地返還原告。嗣於100 年4 月27日
    準備程序期日，以言詞變更聲明為：被告應將占用第1727-2
    地號土地）上如附表及附圖一、二所示地上物拆除，將所占
    用之土地返還原告（見本院卷第327 頁）。查原告減縮聲明
    ，合於法律規定，應予准許。
貳、實體事項：
一、原告主張：第1727-2地號土地為其所有，詎被告並無合法權
    源，竟以建號為高雄市○○區○○段32、33建號即門牌號碼
    為高雄市大寮區○○○路544 號建物（下稱系爭建物）之廠
    房（下稱系爭廠房）及圍牆（下稱系爭圍牆），分別占用第
    1727-2地號土地如附表及附圖一、二所示之位置及面積，致
    其受有無法使用收益之損害。其自得請求被告將附表及附圖
    一、二之地上物拆除並返還土地。為此，爰依民法第767 條
    規定，提起本件訴訟等語。並聲明：被告應將占用第1727-2
    地號土地上如附表及附圖一、二所示地上物拆除，將所占用
    之土地返還原告。
二、被告則以：系爭廠房及系爭圍牆雖有越界占用第1727-2地號
    土地，惟無占用故意，被告迄至91、92年間，因訴外人梁財
    明告知，始知悉有越界情事，然被告就系爭廠房所設置之製
    漿機、抄紙機、廢水處理設備，如因越界必須拆除，則被告
    整套生產線設備勢必重新設置，將花費相當於美金2,500 萬
    元始能恢復生產作業，而造成被告營運窒礙難行及難以評估
    之損害，相較於第1727-2地號土地雖屬道路用地，但多年來
    均由被告使用，原告利用價值不高，請求審酌公共利益及兩
    造利益，免為全部之移去，被告願依民法第796 條、796 條
    之1 規定，以公告現值或農業區交易價額向原告購買第1727
    -2地號土地等語，資為抗辯。並聲明：原告之訴駁回。
三、兩造不爭執事項：
  (一)大寮鄉公所於63年5 月28日因土地重劃取得第1727-2地號土
    地所有權，原告於100 年5 月12日因接管為原因登記為第17
    27-2地號土地所有權人。
  (二)被告於62年5 月12日因買賣取得高雄市○○區○○段第1724
    地號土地（下稱第1724地號土地）、同段第1725地號土地（
    下稱第1725地號土地）、同段第1726地號土地（下稱第1726
    地號土地）及同段第1727地號土地（下稱第1727地號土地）
    。第1724地號土地、第1725地號土地、第1726地號土地、第
    1727地號土地面積分別為2,411 平方公尺、2,043 平方公尺
    、1,665 平方公尺、1,283 平方公尺。該4 筆土地面積合計
    7,402平方公尺。
  (三)被告於62年5 月12日向訴外人張簡石蛋購買第1727地號土地
    。
  (四)被告於95年10月4 日因買賣取得高雄市○○區○○段第1727
    - 1 地號土地（下稱第1727-1地號土地）。
  (五)被告於63年2 月10日出資興建完成高雄市○○區○○段32、
    33建號即系爭建物，於68年10月15日因第一次登記取得系爭
    建物所有權。其中第32建號建物總面積1,591.30平方公尺，
    另第33建號建物總面積3,879.60平方公尺，系爭建物除越界
    占用後述(七)所示第1727-2地號土地上如附表及附圖一、二所
    示面積之土地外，餘均坐落於第1724、1725、1726、1727地
    號土地。
  (六)被告於61年9 月間之工廠設立登記申請書所載廠房用地計19
    97.75 平方公尺。
  (七)被告所有系爭廠房占有第1727-2地號土地北側如附圖一紅色
    斜線所示位置，面積158 平方公尺，此位置之土地下方為被
    告之廢水處理設備及置漿機所在；被告之系爭圍牆占有第17
    27-2地號土地南側如如附圖二標示圍牆區所示位置（即附圖
    一所示橘色線段所示位置），面積1 平方公尺。
  (八)被告如將系爭廠房遷移，需花費2,500萬元美金。
  (九)第1727-2地號土地公告現值為新臺幣（下同）4,210 元/ 平
    方公尺。
  (十)第1727-2地號土地緊鄰大排水溝，多年來均供被告出入使用
    ，目前除被告外，無其他人出入使用該地。
四、本件之爭點：原告請求被告拆除附表及附圖一、二所示地上
    物，並返還該部分土地予原告，有無理由？即本件有無民法
    第796 條之1 之適用？茲析述本院得心證之理由如下：
  (一)按土地所有人建築房屋逾越地界，鄰地所有人請求移去或變
    更時，法院得斟酌公共利益及當事人利益，免為全部或一部
    之移去或變更。但土地所有人故意逾越地界者，不適用之，
    民法第796 條之1 第1 項定有明文。依立法理由觀之，旨在
    解決對於不符合第796 條規定者，鄰地所有人固得請求移去
    或變更逾越地界之房屋，然有時難免對社會經濟及當事人之
    利益造成重大損害，為示平允，宜賦予法院裁量權，乃參酌
    最高法院67年台上字第800 號判例，由法院斟酌公共利益及
    當事人之利益等情形，免為全部或一部之移去或變更，以顧
    及社會整體經濟利益，並兼顧雙方當事人之權益。另按修正
    之民法第796 條及第796 條之1 規定，於民法物權編修正施
    行前土地所有人建築房屋逾越地界，鄰地所有人請求移去或
    變更其房屋時，亦適用之，民法物權編施行法第8 之3 條亦
    有明文。
  (二)經查，被告所有系爭廠房無權占有第1727-2地號土地北側如
    附圖一紅色斜線所示位置，面積158 平方公尺；另系爭圍牆
    無權占有第1727-2地號土地南側如如附圖二標示圍牆區所示
    位置（即附圖一所示橘色線段所示位置），面積為1 平方公
    尺；另前開所述占用第1727-2地號土地部分外，系爭建物均
    坐落於被告所有之第1724、1725、1726、1727地號土地，面
    積合計為5470.9平方公尺乙節，除為兩造所不爭執，並有系
    爭建物登記第二類謄本在卷可稽（見本院卷第45、46頁），
    足認被告所有系爭建物除系爭廠房及系爭圍牆非坐落被告所
    有土地外，其餘建物均興建於被告自有土地，而系爭廠房及
    系爭圍牆越界範圍未及系爭建物面積3 ％，堪認越界面積甚
    微。次查，系爭廠房所處位置之土地下方為被告之廢水處理
    設備及置漿機所在，被告如因拆除系爭廠房，需花費2,500
    萬元美金，及第1727-2地號土地公告現值為4,210 元/ 平方
    公尺乙節，亦為兩造所不爭，而系爭廠房及圍牆占用第1727
    -2地號土地之面積僅159 平方公尺，以第1727-2地號土地公
    告現值計算，該部分土地價值約669,390 元，與系爭廠房遷
    移所受損失，差距甚大。況系爭廠房處設有被告重要之營運
    設備，被告若拆除系爭廠房，除就硬體設施之遷移部分需支
    出前揭款項外，拆遷期間勢必造成被告停工，所屬員工面臨
    失業窘境，對被告及所屬員工受損權益自屬甚鉅。
  (三)雖原告主張第1727-2地號土地之地目為道，原本預定於92年
    間開闢道路供附近民眾使用，另第1727-2地號土地緊鄰排水
    溝，尚具防洪、疏濬用途，倘免除被告拆除越界占用如附表
    所示土地之義務，顯害於公共利益云云，然為被告所否認，
    並執前詞置辯。是查，該第1727-2地號土地之地目雖為道，
    固有土地登記謄本在卷可參（見本院卷第9 頁），然多年來
    僅供被告出入使用，即除被告外，無其他人出入使用該地乙
    節，除為兩造所不爭，復可參諸附圖一，與第1727-2地號土
    地相鄰之同段第1727-1、1724、1725、1726、1727地號土地
    均為被告所有，且第1727-2地號土地北側地界即與第1727地
    號土地相連，況原告自63年間取得第1727-2地號土地所有權
    迄今並無積極利用該土地之計畫與措施，此依原告於本院審
    理中已自承第1727-2地號土地目前無道路對外聯絡，亦無相
    關都市計畫，須待本件勝訴後，再進一步利用土地等語可明
    （見本院卷第377 頁），益徵第1727-2地號土地除被告有通
    行需要外，其他社會大眾通行該地之必要性甚低。再者，被
    告於63年2 月10日出資興建完成系爭建物乙節，亦為兩造所
    不爭，而原告並未舉證證明第1727-2地號土地經被告以系爭
    廠房及圍牆占用長達近40年期間，因系爭廠房及圍牆之越界
    致第1727-2地號土地緊鄰排水溝之防洪、疏濬功能滅失或減
    損，致附近居民之生命財產受有損害，影響公共利益，前開
    主張自非可採。
  (四)被告無權占用第1727-2地號土地為實，然本院基前開論述，
    認如拆除系爭廠房與圍牆，被告將受有極鉅損失，而原告所
    得利益相對較小，兩相權衡之下，認被告得免為拆除系爭廠
    房及系爭圍牆之義務。又原告依法得請求被告依相當價格購
    買越界部分之土地，附此敘明。
五、綜上所述，原告本於民法第767 條之法律關係，請求被告應
    將如附表一所示建物拆除併返還土地，為無理由，應予駁回
    。
六、本件事證已臻明確，兩造其餘攻擊防禦方法，經核與判決結
    果，不生影響，爰不一一論述。
七、據上論結，本件原告之訴為無理由，依民事訴訟法第78條，
    判決如主文。
中    華    民    國   100    年    11    月    30    日
                  民事第五庭  審判長法  官    張維君
                                    法  官    秦慧君
                                    法  官    何佩陵
正本係照原本作成。
如不服本判決，應於送達後20日內，向本院提出上訴狀並表明上
訴理由，如於本判決宣示後送達前提起上訴者，應於判決送達後
10日內補提上訴理由書（須附繕本）。如委任律師提起上訴者，
應一併繳納上訴審裁判費。
中    華    民    國   100    年    11    月    30    日
                                    書記官    陳喜苓
┌───────────────────────────────────────┐
│附表：                                                                        │
├──┬────┬─────────┬──────────────────┬──┤
│編號│被告姓名│建物門牌號碼      │占用部分及面積（平方公尺）          │備註│
│    │        │                  │第228 、321頁複丈成果圖             │    │
├──┼────┼─────────┼──────────────────┼──┤
│001 │東隆紙業│高雄市大寮區鳳林一│附圖一紅色斜線部分，面積158平方公尺 │    │
│    │股份有限│路544 號          │                                    │    │
│    │公司    │                  │附圖二橘色線段部分，面積1平方公尺。 │    │
│    │        │                  │                                    │    │
└──┴────┴─────────┴──────────────────┴──┘